臺灣高等法院民事判決　　　　　　　96年度重上更(一)字第38號
上　訴　人　晶量半導體股份有限公司
法定代理人　乙○○
訴訟代理人　吳宏城律師
被　上訴人　名威電腦股份有限公司
法定代理人　丙○○
訴訟代理人　呂康德律師
參　加　人　甲○○
訴訟代理人　陳昆明律師
上列當事人間請求清償借款事件，上訴人對於中華民國94 年9月
30日臺灣板橋地方法院93 年度重訴字第180號第一審判決，提起
上訴，經最高法院發回更審，本院於中華民國96 年7月24日言詞
辯論終結，判決如下：
    主  文
原判決關於駁回上訴人後開第二項之訴部分，及該部分假執行之
聲請，並訴訟費用之裁判廢棄。
被上訴人應給付上訴人新台幣壹仟參佰伍拾萬元，及自九十三年
五月十九日起至清償日止，按週年利率5%計算之利息。
其餘上訴駁回。
第一、二審及發回前第三審訴訟費用，由被上訴人負擔十分七，
餘由上訴人負擔。
參加人因參加所生之訴訟費用由參加人負擔。
本判決命被上訴人給付部分，於上訴人以新台幣肆佰伍拾萬元為
被上訴人供擔保後得假執行；但被上訴人如以新台幣壹仟參佰伍
拾萬元為上訴人供擔保，得免為假執行。
    事實及理由
一、按「訴之變更或追加，非經他造同意，不得為之。 但第255
    條第1項第2款至第6款情形，不在此限。」民事訴訟法第446
    條第1 項定有明文。又按所謂「請求之基礎事實同一，係指
    變更或追加之訴與原訴之主要爭點有其共同性，各請求利益
    之主張在社會生活上可認為同一或關連，而就原請求之訴訟
    及証據資料，於審理繼續進行在相當程度範圍內具有同一性
    或一體性，得期待於後請求之審理予以利用，俾先後兩請求
    在同一程序得加以解決，避免重複審理，進而為統一解決紛
    爭者」。查上訴人原起訴主張被上訴人應返還欠款之法律關
    係為借貸，於第二審上訴審追加不當得利之請求權基礎，前
    後二請求之基礎事實均為被上訴人有欠款並有還款之義務，
    兩者具有關連性，且訴訟之證據資料並無不同，於後一請求
    之審理程序亦可利用，並不影響訴訟之進行及被上訴人訴訟
    權之保障，且可避免重複審理，統一解決紛爭，是依民事訴
    訟法第446 條第1項但書及第255條第1項第2款「請求之基礎
    事實同一者」之規定，上訴人所為訴之追加，自屬合法，應
    予准許。又，上訴人原求為命被上訴人給付二千零六十萬一
    千三百十五元，及其中一千五百萬元自九十二年一月三日（
    收受款項之日）起，四百萬元自訴狀繕本送達翌日起一個月
    後，另一百六十萬元自九十二年三月十一日（約定清償日翌
    日）起，均加付法定遲延利息之判決。嗣於本院求為命被上
    訴人給付二千零六十萬元，及自起訴狀繕本送達翌日起至清
    償日止，按年息百分之五計算之利息，係聲明之減縮，無須
    對造之同意。
二、上訴人主張：被上訴人更名前原為晶瑞科技顧問管理股份有
    限公司（下稱晶瑞公司），以參加人甲○○為負責人。該晶
    瑞公司於民國（下同）九十二年一月三日，三月四日、七日
    ，先後向伊借款新台幣（下同）一千五百萬元、四百萬元、
    一百六十萬元，共計二千零六十萬元（下稱系爭款項），伊
    已將款匯入晶瑞公司設於世華銀行之帳戶內。其中一千五百
    萬元及四百萬元部分，雖未約定清償期，惟一百六十萬元部
    分，經約明應按年息百分之十計息，並於三日內償還。嗣經
    伊催告，包括一百六十萬元所應付之約定利息一千三百十五
    元在內，合計二千零六十萬一千三百十五元之借款本息，均
    未獲支付。爰依消費借貸及不當得利之法律關係，求為命被
    上訴人給付20,601,315 元，及其中1,900萬元部分自起訴狀
    繕本送達翌日起一個月後起算至清償日止，按週年利率百分
    之五計算之利息、其中1,601,315元部分自92年3月11日起至
    清償日止，按週年利率百分之五計算之利息（於本院審理時
    減縮聲明，求為命被上訴人給付二千零六十萬元，及自起訴
    狀繕本送達翌日起至清償日止，按年息百分之五計算之利息
    ）等語。
三、被上訴人則以：伊自九十一年間起擔任上訴人之財務顧問管
    理公司，負責其資金調度、募集及增資等事務，因斯時伊公
    司負責人即參加人同時為被上訴人之財務長，故雙方關於往
    來資金之結算，向採就一定期間內彼此匯款之差額，由一方
    予以補足之方式，以達債權債務之平衡。系爭款項即係兩造
    依此方式結算後，由上訴人匯予伊之差額款項，性質上為上
    訴人對於伊之「還款」，非伊向上訴人之「借款」。縱認係
    借款，亦屬參加人個人之行為，與伊公司無關。且上訴人已
    於九十三年九月一日與參加人簽立協議書（下稱系爭協議書
    ），由參加人承擔該借款債務，上訴人猶請求伊清償借款，
    仍屬無據等語，資為抗辯。
四、參加人則以：兩造自九十一年八月十九日起至九十二年三月
    七日止，共計有十八筆資金往來，經結算之結果，被上訴人
    匯予上訴人之款項金額，尚高於上訴人匯予被上訴人之款項
    金額，顯見被上訴人對於上訴人並無任何債務存在；上訴人
    於起訴之初，刻意隱瞞兩造間資金往來及結算之事實，獨挑
    由上訴人匯予被上訴人之系爭三筆款項，以此對其有利之片
    段事實據以請求被上訴人返還借款，其主張及動機顯失誠信
    ，而上訴人復未能舉證證明系爭三筆款項確屬借貸關係，其
    訴自屬無理由等語。
五、原審及本院前審均為上訴人敗訴之判決，經最高法院判決發
    回更審，上訴人求為將原判決關於後開請求部分廢棄，命被
    上訴人應給付上訴人2060萬元，並自起訴狀繕本送達翌日起
    至清償日止，按年息百分之5 計算之利息。其除引用於原審
    之陳述外，補陳略以：
  (一)系爭三筆借款之資金調度、用印申請表及用印申請單，以及
    轉帳傳票，乃被上訴人公司前負責人即參加人甲○○所製作
    之文件，原判決認定僅為上訴人內部單方面製作之文件，顯
    有違誤。
  (二)系爭三筆借款，其中92 年1月3日借款金額1,500萬元之「費
    用申請單」，其上關於費用申請事由，記載「晶瑞借款」及
    同年3月7 日借款金額160萬元之「用印申請書」，有關「調
    度資金及用途」明載「晶瑞資金調度」且約定「3 日內還款
    ，利息：年息10 %」，且此記載，與資金調度及用印申請表
    ，及費用申請單上，均同載明為借款，前後互核以觀，並無
    二致。
  (三)參加人甲○○為系爭借款時被上訴人公司之董事長，與被上
    訴人具法律上之利害關係，已難期其為客觀公正之陳述，且
    其究以證人或以參加人身分所為之陳述，利害亦不一致，其
    陳述殊非可採，況其在原審法院前後兩次之陳述，互有重大
    齟齬，始則稱：「有時會向原告（即上訴人）借款，但借款
    均會約定及支付利息，系爭款項是被告（即被上訴人）本身
    因業務上有資金之需求而向原告借款，．．．。」，明白證
    稱，係借款無誤，乃其嗣後竟翻異前詞，陳稱：「系爭三筆
    款項，實質上就是上訴人對於被上訴人之還款，並非借款」
    云云，兩者明顯有重大齟齬，且與前引原證二及原證三之證
    據，及證人黃德生之證詞明顯不符。
  (四)參加人於原審兩造訴訟繫屬中，與上訴人於93年9月1日簽立
    協議書一份，約定由參加人付款予上訴人，該協議書開宗明
    義即載明：「緣立協議書人甲○○（以下簡稱甲方）與晶量
    半導體股份有限公司（以下簡稱乙方）間，就名威電腦股份
    有限公司與乙方『借款糾紛』，甲乙雙方均同意以和解方式
    解決上開糾紛。．．．」，此份協議書，乃兩造為就本件借
    款糾紛和解，由參加人併存承擔系爭借款債務；且協議書亦
    載明；以全部清償為撤回起訴之條件，難認與本件被上訴人
    欠款糾紛無關。
  (五)被上訴人就變態之事實（即還款）應負舉證責任。被上訴人
    應證明在系爭三筆匯款前，究上訴人尚積欠若干借款未清，
    而該三筆匯款，究係用來清償何筆未清之借款，被上訴人及
    參加人均未能提出說明。
  (六)被上訴人提出兩造往來資金明細表，主張迄至三筆匯款前之
    92 年1月2日前，上訴人尚欠被上訴人1,500萬元，惟附表一
    項次4，91 年9月13日晶瑞匯晶量款1,000萬元，依國泰世華
    銀行於原審提供之匯款單，顯示匯款人為甲○○，而非被上
    訴人。同上項次5，91 年9月13日晶瑞匯晶量款2,400萬元，
    經查該筆匯款人為龔靖琪，且款項係自龔君帳戶匯出，有原
    審卷附國泰世華銀行覆函可證（原審卷二第17頁以下），而
    龔君乃上訴人之受僱人（會計），參加人竟在附表上主張係
    被上訴人之匯款，顯係圖魚目混珠。另91年10月30日，晶量
    匯款1,750 萬元予晶瑞，被上訴人雖承認有該筆匯款，惟在
    附表一之附註2 辯稱該筆款係供晶瑞購買美國晶捷公司股票
    ，嗣已回歸上訴人自己購買MRT BVI 公司股票之用，不得再
    計入被上訴人或甲○○對上訴人之欠款，惟上訴人否認上開
    1,750萬元匯款，已回歸上訴人自己購買MRT BVI公司股票。
    況參加人辯稱其應上訴人負責人乙○○要求，始於原審訴訟
    中與上訴人簽立系爭和解協議書，更屬無稽。
  (七)被上訴人抗辯兩造無借貸關係，惟上訴人先後將系爭款項匯
    入被上訴人開設之帳戶，為被上訴人所自承，上訴人亦得請
    求被上訴人返還其利益。
　(八)系爭協議書之性質為重疊的債務承擔，非免責的債務承擔。
    參加人依協議書第一條第(三)款所開立本票既未獲兌現，上訴
    人自仍得對被上訴人主張還款之責。
六、被上訴人則請求駁回上訴及追加之訴，其除引用於原審之陳
    述外，補陳略以：
  (一)兩造已無債權債務關係存在，上訴人無法舉証說明本件三筆
    匯款是否確為借款，難謂上訴人已盡舉証之責任，此外，參
    加人曾詳細說明兩造之間資金往來，可確實說明兩造已無借
    款之債務。
  (二)即使兩造仍有借款關係，但參加人甲○○已與上訴人訂立契
    約，由甲○○承擔債務，上訴人對被上訴人之借款請求權已
    消滅。至於協議書第2條、第3條約定甲方清償一定數目就聲
    明法院合意停止訴訟以及撤回訴訟之約定，此乃乙方施加甲
    方還款壓力之條件，無從就此認定係由上訴人與甲方共同承
    擔債務之約定，契約文字業已表示第三人甲○○與上訴人立
    約之真意，而其立約真意乃甲○○承擔債務，自不能反於文
    字更曲解為重疊的債務承擔。
  (三)即使被上訴人之前身晶瑞公司真與上訴人有金錢往來，仍屬
    甲○○個人之資金往來，若現今仍有積欠借款，現甲○○既
    已與上訴人就本件借款事件簽訂協議書，由甲○○承擔此債
    務等語。
七、參加人補陳略以：
  (一)依會計黃德生之證詞，足證當初是「資金調度」，而非單純
    的「借款」。上訴人擇取對自己有利之片斷而為主張，指黃
    德生之證言可以證明系爭三筆借款，顯與證述內容不符，並
    非事實。
  (二)參加人所立協議書事實上與本件兩造之訴訟標的無關。乃是
    以解決甲○○與晶量公司間之問題，作為平息本件兩造間訴
    訟之手段。況且，上訴人與甲○○之約定，對被上訴人並不
    生拘束力等語。
八、上訴人主張被上訴人更名前原為晶瑞公司，於參加人為晶瑞
    公司之負責人時，上訴人先後將系爭款項匯入被上訴人開設
    之世華銀行帳戶內等事實，為兩造所不爭執，並有經濟部函
    、股份有限公司變更登記事項卡、費用申請單、資金調度及
    用印申請表、轉帳傳票、世華銀行取款憑條、存入憑條可稽
    （見原審卷(一)第10 -23頁），堪信上訴人此部分之主張為真
    實。惟被上訴人否認兩造間有借貸關係，並以前揭情詞置辯
    。是本件所應審酌者，為兩造間有無借貸關係？如有借貸關
    係，是否因參加人與上訴人簽訂協議書而消滅？參加人依協
    議書所為給付之效力。茲分述如下：
  (一)關於兩造有無借貸關係：
    1.按原告對於自己主張之事實已盡證明之責後，被告對其主
      張，如抗辯其不實並提出反對之主張者，則被告對其反對
      之主張，亦應負證明之責，此為舉證責任分擔之原則（最
      高法院18年上字第2855號判例參照）。故依舉證分配原則
      ，原告於起訴原因已有相當之證明，而被告於抗辯事實並
      無確實證明方法，僅以空言爭執者，當然認定其抗辯事實
      之非真正。
    2.本件上訴人主張系爭三筆借款，其中92年1月3日借款金額
      1,500 萬元部分，其「費用申請單」之事由已載明「晶瑞
      借款」；同年3月7日借款金額160 萬元部分，其「用印申
      請書」調度資金及用途載明「晶瑞資金調度」「調度日期
      ：92/3/7、3日內還款、利息年息10％」，；同年3 月4日
      借款金額400 萬元部分，其「調度資金及用途」雖未記載
      借款，而記載明「資金轉入金額 400萬元」，有「費用申
      請單」、「資金調度及用印申請表」可稽（見原審卷（見
      原審卷(一)第15 -17頁），核與「轉帳傳票」、「取款憑條
      」、「存款憑條」所載金額相符，有該「轉帳傳票」、「
      取款憑條」、「存款憑條」可稽（見原審卷(一)第18 -23頁
      ）。證人即晶捷公司會計黃德生，於原審經提示原證三號
      ，問這些傳票是否你經手？證人稱：「是。這三張傳票，
      因為資金都已經發生在前的事實，我只是事後幫忙把會計
      帳務做起來而已，當時晶量有提出內部的請款單、存摺，
      與款項資金進出的事實相符，．．．，當時我有問管理款
      項的甲○○，．．．甲○○說好，那就是借款。」；證人
      即原被上訴人公司負責人。甲○○於原審證稱：「晶瑞與
      原告金錢往來大約有三、四十筆，大部分都是正當資金往
      來，可能是資金流通，因為原告設立，是由晶瑞代為處理
      原告晶量半導體股份有限公司這樣的資金資本規劃、財務
      規劃，我印象中大約有四十幾筆以上的匯款，可能有買賣
      債券等部分，晶瑞在幫原告增資的時候，原告晶量半導體
      股份有限公司的股東是由晶瑞找的，而且幫忙找資金，把
      增資辦起來，晶瑞就完成工作，為了工作可能會有資金調
      度而向原告借款，但我們也是有約定利息，而且我們也都
      有支付利息。」、又，「（九十二年一月到三月間，晶瑞
      公司有向原告借款？）有借款。當初借款是因為晶瑞有資
      金的需求，而商請原告短期借款部分，是為了晶瑞本身的
      需求。」、「（這幾筆借款是證人經手？）是。」、「（
      借款用途？是否已清償？）借款是用來做晶瑞公司票券的
      投資，都與晶瑞公司業務有關，」（見原審卷(一)第99及14
      1頁準備程序筆錄）。 嗣兩造於訴訟繫屬中，由參加人與
      上訴人協商，並於93年9月1日簽訂「協議書」，亦載明「
      就名威電腦股份有限公司與乙方（指上訴人）間借款糾紛
      ，經充分協商溝通．．．同意以下列方式清償：」，有該
      協議書可稽（見本院卷第48頁）。是上訴人主張系爭借款
      之事實已盡證明之責，灼然可見。
    3.被上訴人雖辯稱：伊為上訴人公司之財務顧問管理公司，
      伊公司負責人即參加人同時為被上訴人之財務長，故雙方
      關於往來資金之結算，系爭款項即係兩造依此方式結算後
      ，由上訴人匯予伊之差額款項，性質上為上訴人對於伊之
      「還款」非「借款」。縱係借款，亦屬參加人個人之行為
      ，與伊公司無關。且上訴人已於九十三年九月一日與參加
      人簽立協議書，由參加人承擔該借款債務，與被上訴人無
      關等語。證人即參加人甲○○於原審並稱：「這些借款借
      完之後，其實我們都已經清償，在我離開之前，晶瑞並沒
      有欠原告款項，但是我在九十二年底離開的時候本身有欠
      原告公司七百一十萬元，但我去年九月二十日已經清償，
      我現在與原告已經沒有債權債務關係。」（見前揭筆錄）
      ，嗣經原審質之證人「這幾筆借款，是什麼時候清償？」
      ，證人（參加人）稱「借款過程中，原告晶量半導體股份
      有限公司是欠晶瑞款項，在九十一年十月三十日，有一筆
      借款新台幣17,500,000元整是由原告法定代理人乙○○請
      我與原告借款，投資原告法定代理人乙○○的公司，因為
      不希望讓原告晶量半導體股份有限公司有子母交換投資的
      問題，而且我也認為股份也是有這個價值。」，再經原審
      「提示本件請求標的，問證人有何意見？」，證人稱「晶
      瑞欠的錢事項原告借的款項沒有錯，但是原告也有向晶瑞
      借款。」證人即參加人並不能明確證明如何清償系爭借款
      。被上訴人於原審亦對證人之證言稱：「請求證人提出匯
      款資料，但是因為可能資料佚失，所以我們需要證人協助
      是匯款到哪些帳戶，再請求鈞院調取資料。」（見剪接筆
      錄），且縱使參加人提出資金往來明細，亦無從證明被上
      訴人系爭三筆借款業經清償。
    4.按證人為不可代替之證據方法，如果確係在場聞見待證事
      實，而其證述又非虛偽者，縱令證人與當事人有其他利害
      關係，其證言亦非不可採信。又證言之證據力，應就證人
      之觀察力、記憶力、陳述力及其與證言之利害關係而斟酌
      之，尚非得僅因證人陳述偶有紛歧，即認其全部均為不可
      採信。本件原審證人黃德生原為晶捷公司會計，證人甲○
      ○原為被上訴人公司之負責人，就該系爭借款之上開會計
      憑證，都曾親自參與，證人黃德生明白指證其制作憑證時
      ，經證人甲○○之指示記載「資金調度及用途」為借款；
      證人甲○○亦明確證明兩造間確有借款，系爭三筆金額為
      借款等語明確，其等之證言應屬可採。
  (二)關於協議書性質：
    1.按解釋當事人之契約，應以當事人立約當時之真意為準，
      而真意何在，又應以過去事實及其他一切證據資料為斷定
      之標準，不能拘泥文字致失真意（最高法院39年台上字第
      1053號判例參照）。
    2.本件兩造自93年4月29日訴訟繫屬中，參加人於93年7月15
      日具狀聲請參加訴訟（見原審卷(一)第171 -173頁）。嗣於
      93年9月1日由參加人與上訴人達成訴外和解並簽訂「協議
      書」，「就名威電腦股份有限公司與乙方（指上訴人）間
      借款糾紛，參加人承認「應給付新台幣2460萬元」，並同
      意應於93年9月1日給付上訴人250萬元、同年9月10日給付
      550 萬元、同年9月30日給付800萬元、同年10月31日給付
      860萬元。上訴人確實受領800萬元後，協議當事人同意停
      止本件清償借款案件；於確實受領2460萬元後，上訴人應
      於翌日具狀撤回原審本件清償借款案件（93年度重訴字第
      180號），有該協議書可稽（見本院卷第48-49頁）。
    3.按債務承擔，有免責的債務承擔及併存的債務承擔之別，
      前者於契約生效後原債務人脫離債務關係，後者為第三人
      加入債務關係與原債務人併負同一之債務，而原債務人並
      未脫離債務關係（最高法院49年台上字第2090號判例參照
      ）。而解釋契約應以當事人立約當時之真意為準，而真意
      何在，又應以過去事實及其他一切證據資料為斷定之標準
      ，不能拘泥文字致失真意，有如前述。則就當事人簽訂協
      議書時，係於兩造本件清償借款事件繫屬中，參加人主動
      聲請參加訴訟，協議書又明確記載於上訴人確實受領 800
      萬元後，協議當事人同意停止本件清償借款案件；於確實
      受領2460萬元後，上訴人應於翌日具狀撤回原審本件清償
      借款案件，足見於簽訂協議書，當事人並無使兩造訴訟結
      束之意思，而必於參加人給付2460萬元後，始由上訴人撤
      回系爭清償借款事件，結束本件清償借款之訴訟，如參加
      人未如期付款，則兩造間訴訟關係仍不消滅，換言之，即
      無使兩造間債之關係消滅之意思。是由過去事實及其他一
      切證據資料觀之，參加人只是加入為債務關係人與原債務
      人併負同一之債務，必參加人為全部清償，被上訴人始脫
      離系爭債之關係，被上訴人辯稱系爭借款因參加人之承擔
      ，其與上訴人間之債務關係消滅云云，核無可取。
  (三)關於參加人給付之效力：
    1.按債務承擔，有免責的債務承擔及併存的債務承擔之別，
      前者於契約生效後原債務人脫離債務關係，後者為第三人
      加入債務關係與原債務人併負同一之債務，而原債務人並
      未脫離債務關係。本件係併存的債務承擔，有如前述，則
      參加人之清償，與被上訴人之清償有同一之效力。
    2.查本件參加人與上訴人簽訂協議書後，業經清償其中之71
      0萬元，為上訴人所自認（見本院89 頁背面筆錄），則該
      710 萬元部分，因參加人之清償而消滅，上訴人就此部分
      請求被上訴人給付，即非有據。
九、綜上所述，上訴人本於消費借貸之法律關係，請求上訴人給
    付2,060萬元，及自民國93年5月19日起，清償日止，按週年
    利率5%計算之利息，於1,350萬元（20,600,000-7,100,000=
    13,500,000）及自93 年5月19日（起訴狀繕本送達翌日）起
    算之法定遲延利息部分，為有理由，應予准許。逾此所為請
    求，為無理由，應予駁回。又，上訴人勝訴部分，兩造分別
    陳明願供擔保為准、免假執行之宣告，經核於法並無不合，
    爰分別酌定相當擔保金額准許之。至於上訴人敗訴部分，其
    假執行之聲請失所附麗，應併予駁回。原審就上開應准許部
    分，為上訴敗訴之判決，並駁回其假執行之聲請，尚有未洽
    ，上訴意旨求予廢棄改判，為有理由，爰由本院予以廢棄改
    判如主文第二項所示，並依聲請為附條件之准、免假執行之
    宣告。至於上訴人之請求不應准許部分，原判決為上訴人敗
    訴之判決，並駁回其假執行之聲請，經核於法並無不合，上
    訴意旨求予廢棄改判，為無理由，應駁回其上訴。
十、本件事證已臻明確，兩造其餘之陳述及攻擊防禦方法，經審
    酌核與判決結果不生影響，不再一一論述，併予敘明。
據上論結，本件上訴為一部有理由，一部無理由，依民事訴訟法
第450條、第449條第1項、第79條但書、第463條、第390條第2項
、第392條第2項，判決如主文。
中　　華　　民　　國　　96　　年　　 8 　　月　　7  　日
                    民事第八庭
                        審判長法　官  連正義
　　  　　　　　　　　　　　　法　官  鄭威莉
　　　  　　　　　　　　　　　法　官  滕允潔
正本係照原本作成。
如不服本判決，應於收受送達後20日內向本院提出上訴書狀，其
未表明上訴理由者，應於提出上訴後20日內向本院補提理由書狀
（均須按他造當事人之人數附繕本）上訴時應提出委任律師或具
有律師資格之人之委任狀；委任有律師資格者，另應附具律師資
格證書及釋明委任人與受任人有民事訴訟法第466條之1第1項但
書或第2項（詳附註）所定關係之釋明文書影本。
中　　華　　民　　國　　96　　年　　8 　　月　　7 　　日
                              書記官  張永中
附註：
民事訴訟法第466條之1（第1項、第2項）：
對於第二審判決上訴，上訴人應委任律師為訴訟代理人。但上訴
人或其他法定代理人具有律師資格者，不在此限。
上訴人之配偶、三親等內之血親、二親等內之姻親，或上訴人為
法人、中央或地方機關時，其所屬專任人員具有律師資格並經法
院認為適當者，亦得為第三審訴訟代理人。
